最高法院刑事判決
                      111年度台上字第4189號
上  訴  人  余宗翰                    


選任辯護人  林君鴻律師
            林育瑄律師
上  訴  人  王致學                    


上列上訴人等因違反毒品危害防制條例案件，不服臺灣高等法院
中華民國111年5月19日第二審判決（110年度上訴字第3451號，
起訴案號：臺灣新竹地方檢察署110年度偵字第4185、5354號）
，提起上訴，本院判決如下：
    主  文
上訴駁回。
    理  由
壹、余宗翰部分：
一、按刑事訴訟法第377 條規定，上訴於第三審法院，非以判決
    違背法令為理由，不得為之。是提起第三審上訴，應以原判
    決違背法令為理由，係屬法定要件。如果上訴理由書狀並未
    依據卷內訴訟資料，具體指摘原判決不適用何種法則或如何
    適用不當，或所指摘原判決違法情事，顯與法律規定得為第
    三審上訴理由之違法情形，不相適合時，均應認其上訴為違
    背法律上之程式，予以駁回。
二、本件原判決綜合全案證據資料，本於事實審法院採證認事之
    職權，認定上訴人余宗翰有其如事實欄所載共同製造含有第
    三級毒品3,4-亞甲基雙氧苯基乙基胺丁酮（Eutylone）、3,
    4-亞甲基雙氧苯基乙基胺戊酮（N-Ethylpenty1one）之「彩
    虹菸」犯行，因而維持第一審關於論處余宗翰共同犯毒品危
    害防制條例第4條第3項製造第三級毒品罪刑，以及諭知相關
    沒收部分之判決，駁回余宗翰在第二審之上訴，已詳為敘述
    其所憑之證據及認定之理由。對於余宗翰於原審所辯各節，
    何以均不能採取，亦於理由內詳加指駁及說明。核其所為論
    斷說明，俱有卷內證據資料可資覆按，從形式上觀察，尚無
    足以影響其判決結果之違法情形存在。
三、余宗翰上訴意旨略以：（一）余宗翰僅是幫忙捲菸，並無參
    與測試菸草酸鹼度與調配香料等行為，此與一般將毒品加入
    菸草或葡萄糖吸食之行為無異，應屬單純混同，不足以評價
    為製造。原判決認定余宗翰共同製造第三級毒品，於法不合
    。（二）余宗翰係一時失慮而與友人嘗試製造「彩虹菸」，
    尚在測試階段即遭查獲，尚未對外販售，對社會未產生具體
    危害。而毒品危害防制條例第4條第3項之製造第三級毒品罪
    ，其法定本刑為7年以上有期徒刑（得併科罰金），衡酌其
    犯罪情節，實有情輕法重、堪予憫恕之情形，符合刑法第59
    條酌量減輕其刑規定。原判決未據以酌減其刑，不符比例原
    則等語。
四、惟查：
（一）證據之取捨與事實之認定，為事實審法院之職權，倘其採
      證認事並不違背證據法則，即不得任意指為違法；又證據
      之證明力如何，由事實審法院本於確信判斷之，此項判斷
      之職權行使，苟係基於吾人日常生活之經驗，而未違背客
      觀上應認為確實之定則，且已敘述其何以為此判斷之理由
      者，亦不容漫指為違法，而據為適法之第三審上訴理由。
　　　又共同正犯，係共同實行犯罪之行為者，在共同意思範圍
      內，各自分擔犯罪行為之一部，相互利用他人之行為，以
      達其犯罪之目的，其成立不以行為人全體均行參與實行犯
      罪構成要件之行為為必要；參與犯罪構成要件之行為者，
      固為共同正犯；以自己共同犯罪之意思，參與犯罪構成要
      件以外之行為，或以自己共同犯罪之意思，事前同謀，而
      由其中一部分人實行犯罪之行為者，亦均應認為共同正犯
      ，使之對於全部行為所發生之結果，負其責任（司法院釋
      字第109 號解釋理由書參見）。因此，共同正犯所稱「共
      同實行犯罪行為」者，不應僅自形式上觀察，是否實行屬
      構成要件之行為，而更應自「功能性犯罪支配理論」觀之
      ，亦即雖行為人形式上並未實行本罪構成要件該當之行為
      ，惟其於犯罪行為中有實行目的之角色分配，所為有助益
      於犯罪之完成，並有將其他行為人之犯行當作自己之行為
      看待並支配，而共同分擔罪責，即屬共同行為實行之範圍
      ，均屬共同正犯。
　　　再毒品危害防制條例第4條所稱之製造毒品，乃指利用各
      種原、物料予以加工，製作成特定目的之產品。因此，不
      侷限直接將毒品原、物料提煉製成毒品。由原、物料製造
      成毒品之成品，固有其一定之化學、物理變化及相應之步
      驟，然製造毒品並不以原、物料已發生化學或物理變化為
      限，亦不以加工調配後毒品之性質改變為另一類、級毒品
      或新型態毒品為限，應包括將劣質毒品加工提高其純度，
      將液態毒品加工成固態，將粉末狀毒品依所需形狀、顏色
      、劑量加工成錠劑；使潮濕毒品乾燥化等改變毒品成分、
      使用方法及效果為目的之非法加工、提煉、配置等行為，
      均屬「製造」毒品。此與毒品危害防制條例第9條第3項所
      稱之「混合」，係指單純將二種以上之毒品摻雜，並未改
      變其既有態樣及使用方法者，並不相同。
　　　原判決係認定：余宗翰等人共同基於製造含有第三級毒品
      之「彩虹菸」犯意聯絡，先將菸草、香草粉（精）、代糖
      同置入果汁機混合，再與3,4-亞甲基雙氧苯基乙基胺丁酮
      、3,4-亞甲基雙氧苯基乙基胺戊酮細粉攪拌成彩虹菸草，
      並以烘乾機調整濕度、溫度烘乾後，再以捲菸器捲入空菸
      管成為「彩虹菸」等情，因認係屬製造。以余宗翰等人所
      為係改變毒品之使用方法及效用之加工行為，已屬製造而
      非單純「混合」，依上開說明，於法尚無不合。又余宗翰
      於偵查中供稱：其等三人一起討論，因為之前有抽過，就
      想自己做，想要拿去賣等語（見110年度偵字第4185號卷
      一第105頁），則余宗翰等人既分工測試、調配、攪拌、
      烘乾、捲菸等行為，最終製造含有3,4-亞甲基雙氧苯基乙
      基胺丁酮、3,4-亞甲基雙氧苯基乙基胺戊酮之「彩虹菸」
      成品，係在其等共同意思範圍內，各自分擔犯罪行為之一
      部，相互利用他人之行為，應就製造第三級毒品罪，同負
      其責。原判決認定余宗翰等人就本件製造第三級毒品「彩
      虹菸」犯行，有犯意聯絡與行為分擔，成立共同正犯，已
      詳為敘明所憑證據及得心證之理由，自屬有據，且與經驗
      法則、論理法則不悖，係原審採證認事職權之適法行使，
      既無違證據法則，自不得任意指為違法。此部分上訴意旨
      任意指摘：原判決認定余宗翰共同製造「彩虹菸」違法云
      云，並非依據卷內訴訟資料，具體指摘原判決究有如何違
      背法令之情形，顯與法律規定得為第三審上訴理由之違法
      情形，不相適合。
（二）刑法第59條所規定之酌量減輕其刑，必其犯罪另有特殊之
      原因、環境或背景，在客觀上足以引起一般之同情，且於
      法律上別無其他應減輕或得減輕其刑之事由，認即予以宣
      告法定最低度刑猶嫌過重者，始有其適用。又是否適用上
      揭規定酌量減輕其刑之認定，係屬法院得依職權裁量之事
      項，倘其裁量權之行使並無濫用情形，即不得任意指為違
      法，而據為上訴第三審之理由。
　　　原判決說明：余宗翰製造第三級毒品之犯行，已適用毒品
      危害防制條例第17條第2項規定予以減輕其刑。又其犯罪
      情節雖與大量或長期製造毒品有別，惟本件犯行所生危害
      非屬輕微，倘科以所犯毒品危害防制條例第4條第3項之罪
      ，經依上開規定予以減輕後之法定最低度刑，在客觀上顯
      不足以引起一般人同情，難認其犯罪之情狀顯可憫恕等旨
      ，因認余宗翰無刑法第59條酌減其刑規定之適用，已詳為
      敘明其論斷之理由，於法尚無不合。原判決未依上述規定
      酌量減輕其刑，不得任意指為違法。
五、余宗翰上訴意旨，係就原審採證、認事及酌量減輕其刑裁量
    職權之適法行使，或原判決已明白論斷之事項，仍持己見，
    漫為指摘違法，難認已符合首揭法定之第三審上訴要件。本
    件余宗翰之上訴為違背法律上之程式，應予駁回。
貳、王致學部分：
一、第三審上訴書狀，應敘述上訴之理由，其未敘述者，得於提
    起上訴後20日內補提理由書於原審法院；未補提者，毋庸命
    其補提。其已逾上述期間，而於第三審法院未判決前，仍未
    提出上訴理由書狀者，第三審法院應以判決駁回之。刑事訴
    訟法第382條第1項、第395條後段規定甚明。
二、查上訴人王致學提起上訴，其所具「刑事聲明上訴狀」記載
    「理由容後補呈」（見本院卷第27頁），並未敘述理由，且
    迄今逾期已久，於本院未判決前仍未提出，依前揭規定，王
    致學之上訴，顯非合法，應併予駁回。
據上論結，應依刑事訴訟法第395條，判決如主文。
中　　華　　民　　國　　111 　年　　10　　月　　27　　日
                  刑事第五庭審判長法　官  李  錦  樑
                                  法　官  周  政  達
                                  法　官  蘇  素  娥
                                  法　官  錢  建  榮
                                  法　官  林  婷  立
本件正本證明與原本無異
                                  書記官
中　　華　　民　　國　　111 　年　　11　　月　　1 　　日